【裁判字號】    89,訴,2419
【裁判日期】    900316
【裁判案由】    誣告
【裁判全文】
臺灣高雄地方法院刑事判決                        八十九年度訴字第二四一九號
    公  訴  人  臺灣高雄地方法院檢察署檢察官
    被      告  甲○○
    選任辯護人  蔡建賢
右列被告因誣告案件，經檢察官提起公訴（八十八年度偵字第二九八九六號），本院
判決如左：
    主  文
甲○○無罪。
    理  由
一、公訴意旨略以：被告甲○○於民國八十六年（起訴書誤載為八十八年）八月十五
    日，向臺灣高雄地方法院檢察署提出告訴，戊○○涉犯偽造有價證券及偽造文書
    之罪。告訴意旨略以：「緣告訴人甲○○之妻丙○○（已另行起訴判刑），因與
    他人從事合夥事業虧損，需錢週轉，於八十三年七月間，見被告戊○○於民眾日
    報上刊登借貸廣告，遂與戊○○聯絡，至高雄市苓雅區○○○路六十三號戊○○
    經營之立人代書事務所，擬以其所有坐落高雄市○○區○○段六０五號土地及其
    上門牌號碼高雄市苓雅區○○○路五一之六號房屋辦理抵押借款，因上開房地係
    於七十四年以前所購置，囿於民法親屬篇修正前之規定，該房地應屬其夫即告訴
    人甲○○所有，戊○○遂要求有甲○○簽發之本票及於抵押設定契約書上擔任債
    務人，丙○○為求借款順利，且恐遭其夫責罵，遂隱瞞其夫，先於八十三年七月
    間，至高雄市中小企業銀行北高雄分行附近，以新台幣（下同）五十元之代價，
    僱請不知情之不詳姓名之人偽刻甲○○印章一枚，復於同年月二十九日，將設定
    抵押證件資料及上開偽刻之印章交予戊○○，由戊○○送件至高雄市政府地政處
    新興地政事務所，辦理設定抵押權，又於同年八月四日，丙○○再到戊○○處時
    ，戊○○即吩咐丙○○在本票上簽寫其本人及甲○○之名字，並蓋用印章後，戊○○遂開車載送丙○○及房惠蘭（即戊○○之妻）至高雄市○○路高雄第三信用
    合作社，領取扣除代書費用及利息之餘額一百四十一萬二千三百九十元，因認被
    告與丙○○共同涉有偽造有價證券及偽造文書等罪嫌云云。」然被告甲○○上述
    指訴，均非事實，案經臺灣高雄地方法院刑事庭（八十七年度訴字第一七九九號
    ）、臺灣高等法院高雄分院（八十八年上訴字第六一四號）審理結果，判決告訴
    人戊○○無罪確定。而上述刑事判決並認丙○○向告訴人戊○○之妻房惠蘭借款
    ，被告甲○○均知情，則甲○○明知其指訴均非屬實，竟意圖使戊○○受刑事處
    分，而向本署提出告訴，因認被告甲○○涉有刑法第一百六十九條第一項之誣告
    罪嫌。
二、按犯罪事實應依證據認定之，無證據不得推定其犯罪事實，又不能證明被告犯罪
    或其行為不罰者，應諭知無罪之判決，刑事訴訟法第一百五十四條及第三百零一
    條第一項分別定有明文。又按誣告罪之成立，須其申告內容完全出於憑空捏造，
    若所告尚非全然無因，祇因缺乏積極證明致被誣告人不受訴追處罰者尚難遽以誣
    告罪論；且誣告罪之成立，以告訴人所訴被訴人之事實必須完全出於虛構為要件
    ，若有出於誤會或懷疑有此事實而為申告，以致不能証明其所訴之事實為真實，
    縱被訴人不負刑責，而告訴人本缺乏誣告之故意，亦難成立誣告罪名；另誣告罪
    之成立，以意圖他人受刑事處分虛構事實而向該管公務員申告為其要件，故其所
    訴事實，雖不能證明係屬實在，而在積極方面尚無證據證明其確係故意虛構者，
    仍不能遽以誣告罪論處（最高法院四十三年臺上字第二五一號、四十四年臺上字
    第八九二號、四十六年臺上字第九二七號判例意旨參照）。
三、本件公訴人認被告甲○○涉有刑法第一百六十九條第一項之誣告罪嫌，無非係以
    告訴人戊○○之指訴，及被告指訴告訴人戊○○偽造有價證券及偽造文書乙節，
    業經本院以八十七年度訴字第一七九九號、臺灣高等法院高雄分院以八十八年度
    上訴字第六一四號判決告訴人戊○○無罪確定在案等情為其主要論據。然訊據被
    告甲○○堅決否認有何誣告之犯行，辯稱：戊○○登報說自己係合格之代書，伊
    並不知道其妻丙○○與告訴人戊○○之間借貸的事，係聽丙○○說戊○○要丙○○準備貸款之文件，且文件均在戊○○的代書事務所辦理，而本票、抵押契約書
    均未經過簽名，而根據其妻自首狀，所以才認為渠等共同涉犯偽造有價證券及偽
    造文書罪嫌，伊並沒有誣告等語。經查：(一)被告甲○○之妻丙○○因與他人從事
    合夥事業虧損，需錢週轉，於八十三年七月間，見告訴人戊○○於民眾日報上刊
    登借貸廣告，遂與告訴人戊○○聯絡，至高雄市苓雅區○○○路六十三號告訴人
    戊○○經營之立人代書事務所，擬以其所有坐落高雄市○○區○○段六０五號土
    地及其上門牌號碼高雄市苓雅區○○○路五十一之六號房屋辦理抵押借款，因上
    開房地係於七十四年以前所購置，囿於民法親屬篇修正前之規定，告訴人戊○○
    遂要求有被告甲○○簽發之本票及於抵押設定契約書上擔任債務人，丙○○為求
    借款順利，且恐遭被告責罵，遂隱瞞被告，以被告之名義，偽造發票日為八十三
    年七月二十九日，票面金額為十萬元之本票一紙，再持上揭偽造之本票，至告訴
    人住處，向其調借現款十萬元，又於同年月三十日持上開房地所有權狀及被告之
    印章一顆至告訴人住處，以丙○○及被告為債務人，告訴人之妻房惠蘭為債權人
    ，設定六百萬元之抵押權予房惠蘭，並盜蓋被告之印章於土地登記申請書及抵押
    權設定契約書上，由房惠蘭持以辦理登記，迨於同年八月四日，上開抵押權設定
    登記辦妥後，丙○○復持上開被告印章一顆至告訴人住處，以被告名義，偽造發
    票日為八十三年八月四日面額四百九十萬元之本票一張，交付告訴人及房惠蘭夫
    妻，以借得同額之現款等情，業據告訴人及房惠蘭於臺灣高等法院高雄分院八十
    八年上訴字第六一四號被告指訴告訴人涉犯偽造有價證券及偽造文書案件審理時
    供承在卷，並經本院調閱八十七年度訴字第一七九九號、臺灣高等法院高雄分院
    八十八年度上訴字第六一四號案卷查明屬實，且告訴人於本院審理時到庭陳稱：
    借貸過程中印章、本票均係由丙○○拿出來的，借貸過程中亦沒有徵詢過被告等
    語明確（見本院八十九年十二月二十九日審判筆錄），自難認僅憑被告與丙○○
    為夫妻關係即認被告對於告訴人與丙○○間之借貸過程均為知情。(二)又被告之妻
    丙○○於本院八十七年度訴字第一七九九號及臺灣高等法院高雄分院八十八年上
    訴字第六一四號案件審理時，迭次證稱被告之印章係告訴人於八十三年七月二十
    日要渠偽造後，再於抵押權設定登記書及本票上偽造被告之印文，告訴人係教唆
    及共同參與等情，雖事後經查證結果認丙○○所述顯屬虛妄，且被告指述告訴人
    涉犯偽造有價證券及偽造文書罪嫌，固經上開判決無罪確定在案，有上開判決書
    二份附卷可憑，惟被告既經由丙○○之告知而有認告訴人涉犯有偽造有價證券及
    偽造文書罪之舉動，客觀上亦屬合理之懷疑，尚與蓄意捏造情節而誣告之構成要
    件有間。(三)再參以證人乙○○於本院審理時亦到庭證稱：丙○○於八十一年間向
    伊及丁○○借錢，並以被告甲○○為連帶債務人，而且有設定抵押，當時出面借
    錢的是丙○○，被告甲○○均未出面等語（見本院九十年三月二日審判筆錄），
    核與證人丙○○於本院審理時證述：伊開設藥局，投資房地產需要資金，伊在外
    面借錢的事，被告均不知道等語相符（見本院九十年一月九日審判筆錄），顯見
    被告對於其妻丙○○在外之借貸情事難謂確屬知情，是被告既未同意其妻丙○○
    以其名義簽發本票並簽訂抵押設定契約書，且丙○○迭次陳述係告訴人係教唆及
    共同參與偽造有價證券及偽造文書之犯行，則在告訴人就本件借貸過程均未詳加
    查證丙○○是否確有得到被告同意之情形下，被告據以認定丙○○與告訴人共同
    涉有偽造有價證券及偽造文書之罪嫌，亦有可能，故尚難以告訴人被訴偽造有價
    證券及偽造文書等罪經判決無罪確定，即推定被告明知其妻丙○○與告訴人之借
    貸關係卻故意虛構為未經其同意之偽造有價證券及偽造文書，而涉犯誣告罪行。
    (四)綜上所述，堪認被告指訴告訴人偽造有價證券及偽造文書之情節並非完全憑空
    捏造之虛偽陳述，自與誣告罪之構成要件有間，故被告基此而認告訴人戊○○涉
    犯偽造有價證券及偽造文書之罪嫌，乃屬合理之懷疑，縱告訴人偽造有價證券及
    偽造文書之罪嫌因罪證不足獲判無罪確定，揆諸前揭說明，尚難憑此逕以誣告罪
    責相繩。此外，本院復查無其他積極證據足資審認被告有何公訴人所指誣告之犯
    行，既不能證明被告犯罪，依法自應為被告無罪之諭知。
據上論斷，應依刑事訴訟法第三百零一條第一項前段，判決如主文。
中      華      民      國    九十      年      三      月     十六     日
                                    臺灣高雄地方法院刑事第一庭
                                        法  官     陳玉聰
右正本證明與原本無異。
如不服本判決，應於判決送達後十日內，向本院提出上訴狀。
                                         書記官    鄭淑臻
中    華    民    國       九十       年      三      月      十九      日


司法院資訊處製作；財團法人民間司法改革基金會備份。
